【裁判字號】    90,上易,1787
【裁判日期】    901220
【裁判案由】    過失傷害
【裁判全文】
臺灣高等法院臺南分院刑事判決              九十年度上易字第一七八七號    Ｇ
      上  訴  人
      即  被  告  甲  ○  ○
      選任辯護人  許安德利    律師
右上訴人因業務過失傷害案件，不服臺灣臺南地方法院八十八年度易字第三三五九號
中華民國九十年九月二十八日第一審判決（起訴案號：臺灣臺南地方法院檢察署八十
八年度偵字第八三九九號），提起上訴，本院判決如左：
      主      文
原判決撤銷。
甲○○從事業務之人，因業務上之過失傷害人致重傷，處有期徒刑伍月，如易科罰金
，以佰元折算壹日。
      事      實
一、甲○○原係財團法人台灣基督教長老教會新樓醫院麻豆分院醫師，為從事醫療業
    務之人。民國（以下同）八十七年十月二十四日陳吉成因車禍致受有肋骨骨折併
    血胸等傷害，經送往該院由甲○○診治。甲○○本應注意陳吉成係頭部外傷之病
    患，有頸椎損傷之可能性，應先進行頸、脊椎之檢查，以排除頸、脊椎、脊髓損
    傷之可能，並予適當之保護。在未確定前，若需搬動病人或翻身，均需保護頸椎
    。其於進行全身麻醉時，頸椎全無支撐，至為脆弱，而依當時情形，又無不能注
    意之情事，竟疏於注意，貿然於同年十一月四日進行全身麻醉，施行右側胸腔內
    視鏡手術，於手術進行中改變陳吉成之姿勢為側躺時，因受二次傷害，致第四、
    五頸椎骨折脫位併完全性脊髓損傷休克。雖經極力急救，仍致陳吉成受有四肢癱
    瘓併呈植物人狀態之重傷害。
二、案經陳吉成之子乙○○代行告訴由臺灣臺南地方法院檢察署檢察官偵查起訴。
      理      由
一、上訴人即被告甲○○對於八十七年十一月四日為病患陳吉成施行手術之事實坦白
    承認，然否認有何醫療上之過失，其於本院審理時辯稱：「（問：被害人陳吉成
    係頭部外傷之病患，有頸椎損傷之可能性，你應先進行頸、脊椎之檢查，以排除
    頸、脊椎、脊髓損傷之可能，你是否有檢查？）有檢查，而且經過十三天的觀察
    ，並沒有發現被害人有頸部受傷的現象。（問：是否沒有發現頸部受傷的跡象，
    所以你疏忽了？）開刀之前，我還從台南到麻豆為病患作全身檢查，並請麻醉醫
    師去瞭解情況，當時並沒有發現頸部有任何異狀，如果有，我不可能為被害人開
    刀，：：云云。且於上訴理由狀中辯稱：(1)病患陳吉成自八十七年十月二十四日
    車禍入院急診至八十七年十一月四日手術前，接受多次搬運且每天都有多次翻身
    ，十一天來不下六、七十次都沒有引起任何頸椎受傷的跡象，也未引起任何神經
    上之缺陷，如手麻、腳麻、心跳變慢、血壓降低等現象，何以在開刀房只翻身一
    次便引起頸椎休克致心跳緩慢及低血壓？(2)病患從未有任何抱怨頭部疼痛。(3)陸
    續檢查病患之醫師有急診賴大維、加護病房值班醫師林清華、被告、外科主治醫
    師陳至真，直到開刀前一晚，被告特地從台南開車到麻豆為病患作術前的再評估
    及作全身的檢查（有護理記錄可查），當時並無任何跡象顯示頸椎受傷，如果有
    ，被告就會取消隔天之手術。同時在開刀前，被告也要求麻醉科醫師仔細檢查病
    患，當時他也沒發現任何不正常的頸部受傷現象。前後有五位醫師檢查都沒有發
    現頸部有任何異狀，足見病患陳吉成頸部在手術前確實並無受傷。(4)更重要者與
    被告立場完全相反之代行告訴人乙○○亦於偵審中以言詞或以書狀數次表示：「
    手術前病患無頸椎受傷現象，家屬親友至少有二、三十人以上與病患交談過：：
    光室醫療人員、加護病房助理醫師、護士都可證明：：刀前可以行動也可以講話
    ：：」等語，足見病患自入院至手術前，從未報怨過頸部有任何不適。(5)且鑑定
    書中亦指出「根據病歷記載，病患陳吉成術前昏迷指數中，有關運動項目之分數
    曾經達到六分滿分，應可判斷當時之運動功能不錯：：」，足見病患術前肢體功
    能並無明顯障礙，其判斷亦與眾醫師及家屬之認定均相同，故而其鑑定意見僅以
    「：：術前未能偵測到『可能』已存在之頸椎損傷：：」表示。(6)綜上，從任何
    資料顯示，病患在八十七年十一月四日手術前頸部並無受傷之跡象。準此鑑定書
    所認「因疏未偵測到病患術前頸部之傷害，致手術時造成二次傷害」之結論即無
    由成立。亦即病患手術中血壓下降、心跳變緩之原因，並非「翻身」所致，而是
    另有其他因素造成。(7)又事實上病患在八十七年十一月四日進行手術在翻身「前
    」已開始發生血壓下降、心跳變緩狀況，依麻醉記錄可知，病患在當日九點十五
    入實施麻醉起，即開始血壓下降。亦即被告根本尚未碰觸病患即已發生血壓下降
    、心跳變緩之情形，顯然該症狀之發生與翻身無關，而係另有原因云云。
二、經查：
  (一)前揭犯罪事實，已據指定代行告訴人乙○○指述綦詳，被害人陳吉成因頸椎第四
    、五頸椎骨折脫位併完全性脊髓損傷休克，受有四肢癱瘓併呈植物人狀態之重傷
    害等情，亦有財團法人臺灣基督長老教會新樓醫院診斷證明書影本一份、病歷一
    份在卷可憑。
  (二)原審就此案件曾兩次送請行政院衛生署醫事審議委員會鑑定結果認為：(1)有關病
    人陳吉成於十一月四日接受右側胸腔內視鏡手術過程中，發生血壓下降、心跳變
    緩之原因乃陳吉成於發生車禍當時，可能已造成頸椎損傷，於接受胸腔手術中因
    變換身體姿勢，受二次傷害而造成頸脊髓完全性損傷產生脊髓休克所致。(2)頭部
    外傷患者，必須進行頸、脊椎之檢查，以排除頸、脊椎脊髓損傷之可能，並予適
    當之保護。(3)若病患無脊椎損傷之情形，作全身麻醉中使用肌肉鬆弛劑情況下，
    進行翻身仍需小心謹慎。但根據以往經驗，並無因此造成頸脊髓損傷，甚至完全
    性脊髓損傷之報告，更何況病人只是側身而已。根據以往經驗，即使在術前已知
    有脊椎不穩定之情況下，小心的翻身，頂多也僅是脊髓輕度暫時性，或是部分損
    傷而已，故也應可排除因麻醉關係，而造成第四、五頸椎脫位併完全性脊髓損傷
    之原因。(4)病患陳吉成術前昏迷指數中，有關運動項目之分數曾經達到六分滿分
    ，應可判斷當時之運動功能不錯。而整個療程完成後，確定診斷為第四、五頸椎
    脫位併完全性脊髓損傷。在此情形下，對於手術當中發生之心跳緩慢、血壓下降
    之情形，應可確定為脊髓完全性損傷引發脊髓休克及癱瘓所致，故可排除：迷
    走神經血管反射（迷走神經血管反射通常是造成大腦缺血性反應，並不會造成局
    部性的脊髓損傷）與改變姿勢；麻醉功能不佳引起血中二氧化碳濃度上升等兩
    種因素。而第三種可能原因心肌梗塞，則根據事後檢查予以排除。故病患術中所
    發生之血壓下降、心跳變緩是脊髓損傷所導致的結果。(5)病患應已先有第四、五
    頸椎受損，但並未傷及脊髓。胸腔手術時，病患於麻醉狀態之下變換身體姿勢，
    導致二度傷害，造成頸脊髓完全性損傷產生脊髓休克、心搏變緩慢、血壓下降及
    腦部缺血性病變等情。此有行政院衛生署八十八年八月三十日衛署醫字第八八０
    五六０二七號書函、九十年七月二十七日衛署醫字第０九０００四七六七六號書
    函所附行政院衛生署醫事審議委員會鑑定書各一份附於原審卷可稽。
  (三)被告辯稱對被害人陳吉成有進行頸、脊椎之檢查，且於術前曾作過全身的檢查，
    惟查被害人入院後之護理記錄，並無任何頸部電腦斷層檢查、核磁共振檢查或會
    診神經外科等記錄，其所謂「有檢查」，僅為表面之診斷而已，並非深入之檢查
    。而其辯稱病患於手術當日九點十五分實施麻醉起，即開始血壓下降，並非因翻
    身所造成，而係另有原因。惟被害人於術前肢體功能並無明顯障礙，術後卻呈四
    肢癱瘓併呈植物人之狀態，被告對病患陳吉成之治療過程，難謂無過失。被告甲
    ○○明知病患為頭部外傷之患者，應進行頸、脊椎之檢查，以排除頸、脊椎、脊
    髓損傷之可能，並予適當之保護，竟疏未注意，依當時之情形亦無不能注意之情
    事，進行麻醉、手術，於手術過程中改變病患姿勢，因被害人陳吉成頸椎二次傷
    害，受有第四、五頸椎骨折脫位併完全性脊髓損傷休克，致四肢癱瘓併呈植物人
    狀態之重傷害，被告甲○○對此結果應有醫療上之過失。行政院衛生署醫事審議
    委員會鑑定結果亦認：「術前未能偵測到可能已存在之頸椎損傷，或許係造成病
    人完全性脊神經之主因，故醫師甲○○於陳吉成之醫療，是有不週之處。」、「
    醫師甲○○於病患陳吉成之治療過程中，對於其有頭部外傷之病史未能注意其可
    能之頸椎損傷，未做再確認或採取適當之保護措施，故醫師甲○○於病患之治療
    過程有不周延之處」等語，此亦有上開鑑定書二份可稽。被告甲○○之醫療過失
    行為，與被害人陳吉成重傷害之結果間，並具有相當因果關係。故其所為辯解，
    顯為卸責之詞，不足採信。本件事證明確，被告之犯行，應可認定。至被告聲請
    傳訊證人賴大維、林清華、陳至真及麻醉科醫師等人，及將本件醫療過程再送鑑
    定是否有醫療過失等事項，因本案事證已明確，無再予傳訊證人及送鑑定之必要
    ，附為敘明。
三、核被告甲○○所為係犯刑法第二百八十四條第二項後段之從事醫療業務之人，因
    業務上之過失傷害人致重傷罪。原審予被告論科，雖非無見，惟原判決理由欄認
    被告係犯刑法第二百八十五條第二項之罪，引用法條顯有錯誤；又刑法第四十一
    條易科罰金之規定，於被告行為後已修正，原判決未為新舊法此較適用，亦有未
    洽。被告上訴意旨否認其有業務上之過失傷害人致重傷犯行，雖不足採，但原判
    決既有可議，即無可維持，應由本院撤銷原判決改判。因此審酌被告犯罪之動機
    、目的、手段，犯罪時所受之刺激及其品性、生活狀況、智識程度、犯罪所生之
    損害，及犯罪後態度等一切情狀，量處被告有期徒刑五月。又依修正前刑法第四
    十一條規定犯最重本刑為三年以下有期徒刑以下之罪，而受六月以下有期徒刑或
    拘役之宣告，因身體、教育、職業、家庭之關係或其他正當事由，執行顯有困難
    者，始得宣告易科罰金。惟按中華民國九十年一月四日修正，同年月十日經總統
    公佈施行之刑法第四十一條第一項規定：「犯最重本刑為五年以下有期徒刑以下
    之罪，而受六個月以下有期徒刑或拘役之宣告，因身體、教育、職業、家庭之關
    係或其他正當事由，執行顯有困難者，得以一元以上三元以下折算一日，易科罰
    金。但確因不執行所宣告之刑，難收矯正之效，或難以維持法秩序者，不在此限
    。」，本件被告行為後，關於易科罰金之規定，法律有變更，依刑法第二條第一
    項前段之規定，適用修正後刑法第四十一條第一項前段之規定，就被告所受宣告
    有期徒刑五月，併予宣告易科罰金之折算標準。
據上論結，應依刑事訴訟法第三百六十九條第一項前段、第三百六十四條、第二百九
十九條第一項前段，刑法第二百八十四條第二項後段、第二條第一項前段、第四十一
條第一項前段，罰金罰鍰提高標準條例第一條前段、第二條，判決如主文。
本案經檢察官洪泰文到庭執行職務。
中    華    民    國      九十      年      十二      月      二十      日
                                  臺灣高等法院臺南分院刑事第一庭
                                      審判長法官  鄭文    肅
                                            法官  陳    珍    如
                                            法官  黃    三    哲
右正本證明與原本無異。
不得上訴。
                                      法院書記官  陳    淑    貞
中    華    民    國      九十      年      十二      月     二十一    日
附錄本案論罪科刑適用之法條全文：
刑法第二百八十四條第二項：
從事業務之人，因業務上之過失傷害人者，處一年以下有期徒刑、拘役或一千元以下
罰金。致重傷者，處三年以下有期徒刑、拘役或二千元以下罰金。


司法院資訊處製作；財團法人民間司法改革基金會備份。
